【裁判字號】    97,交聲,64
【裁判日期】    970731
【裁判案由】    聲明異議
【裁判全文】
臺灣臺中地方法院交通事件裁定      97年度交聲字第60至66號
原處分機關    交通部公路總局臺中區監理所
異 議人 即
受 處分 人    甲  ○
上列受處分人因違反道路交通管理處罰條例案件，對於交通部公
路總局臺中區監理所於民國九十六年十二月六日所為之七件裁決
（中監違字第裁Ｊ六Ａ○三五二五○號、ＨＡ0000000號
、ＨＡ0000000號、Ｊ00000000號、Ｊ0000
0000號、Ｇ七○Ａ五○六二七號、00－00000000
0號裁決書），聲明異議，本院裁定如下：
    主  文
原處分關於如附表編號二所示之部分撤銷。
其餘異議駁回。
    理  由
一、原處分機關【即交通部公路總局臺中區監理所】係以：異議
    人即受處分人甲○（下稱受處分人）所有之車號ＮＡ－八八
    六八號自用小客車（下稱前開小客車），有下列之違規行為
    ：
  (一)受處分人於附表所示之時間、地點，駕駛前開小客車而各有
    附表（違規行為欄）所示之違規行為，並分別經附表所示舉
    發機關依道路交通管理處罰條例第四十條第一項、第五十三
    條第一項等規定，以附表（舉發通知單欄）所示之六件舉發
    違反道路交通管理事件通知單（下稱舉發通知單）對受處分
    人逕行舉發，受處分人未於期限內到案，原處分機關遂於民
    國九十六年十二月六日以附表（裁決書欄）所示之六件裁決
    書，分別裁處受處分人附表（裁處金額欄）所示之罰鍰等語
    。
  (二)另受處分人所有之前開小客車應檢驗日期為九十六年五月二
    十五日，前開小客車不依規定限期參加定期檢驗，原處分機
    關於九十六年七月十日以中監車字第六○六○二五一二八號
    對受處分人通知單逕行舉發，受處分人未於期限內到案，原
    處分機關遂於九十六年十二月六日，依道路交通管理處罰條
    例第十七條第一項之規定，以中監違字第裁六○─0000
    00000號裁決書裁處受處分人罰鍰新臺幣（下同）一千
    一百元，並吊扣牌照，至檢驗合格後發還等語。
二、本件受處分人異議意旨略以：受處分人已七十三歲高齡，患
    有重病且不會駕車，前開小客車原來係由受處分人女兒林素
    昭使用，嗣林素昭因案遭通緝而於九十六年五月三十一日經
    警查獲後，受處分人之兒子旋於九十六年六月一日即發現前
    開小客車不知去向並九十六年六月三日報案，但派出所不受
    理，迄九十六年八月二日在河邊發現前開小客車，但前開小
    客車之牌照已經不見，雇工將車拖到派出所，派出所才接受
    報案，故失竊期間無法依限期參加定期檢驗，非受處分人違
    規，為此聲明異議等語。
三、按本條例之處罰，受舉發違反道路交通管理事件之受處罰人
    ，認為受舉發之違規行為應歸責他人者，應於舉發違反道路
    交通管理事件通知單應到案日期前，檢附相關證據及應歸責
    人相關證明文件，向處罰機關告知應歸責人，處罰機關應即
    另行通知應歸責人到案依法處理；逾期未依規定辦理者，仍
    依本條例各該違反條款規定處罰。道路交通管理處罰條例第
    八十五條第一項及違反道路交通管理事件統一裁罰基準及處
    理細則第三十六條更有明定。復按逕行舉發者，應按已查明
    之資料填註車牌號碼、車輛種類、車主姓名及地址，並於通
    知單上方空白處加註逕行舉發之文字後，由舉發機關送達被
    通知人；又違反道路交通管理事件，行為人認為舉發之事實
    與違規情形相符者，得於接獲通知單後，親自或委託他人持
    該通知單，不經裁決向指定之處所，逕依各條款罰鍰最低額
    繳納結案，違反道路交通管理事件統一裁罰基準及處理細則
    第十一條第一項、第四十八條第一項亦有明定。上開規定，
    無非在使受逕行舉發之違規人（即受處分人），得以釐清責
    任歸屬及得以最低處罰標準在期限內自動繳納罰款，故舉發
    機關應先合法送達「舉發違反道路交通管理事件通知單」予
    受處分人，使其知悉應到案日期，嗣處分機關所為逕行裁決
    始為適法。又處理違反道路交通管理事件，有關文書之程序
    ，依行政程序法之規定。而送達應向受送達人之住居所、事
    務所或營業所為之。違反道路交通管理事件統一裁罰基準及
    處理細則第五條、行政程序法七十二條第一項前段各定有明
    文。經查，附表編號一、三、四、五、六之五件舉發通知單
    及就前開小客車不依規定限期參加定期檢驗之前開舉發通知
    單部分，業經附表編號一、三、四、五、六所示及交通部公
    路總局臺中區監理所等原舉發機關對受處分人住處即：受處
    分人位於臺中縣大里市○○路二一九巷五○號之戶籍地址送
    達並均已合法送達於受處分人，有交通部公路總局臺中區監
    理所九十七年五月二十八日中監自字第○九七○○二二一六
    九號函附國內各類掛號郵件查單三紙、掛號郵件簽收清單二
    紙及南投縣政府警察局送達回證、交通部公路總局臺中區監
    理所送達回證、交寄大宗掛號函件存根、掛號回執各一紙附
    卷可按。然附表編號二所示之舉發通知單部分（即九十六年
    六月十六日超速之違規行為部分），經附表編號二所示原舉
    發機關對受處分人之前揭戶籍地址送達後，因招領逾期而退
    回原舉發機關乙節，此觀前揭交通部公路總局臺中區監理所
    九十七年五月二十八日中監自字第○九七○○二二一六九號
    函併附交寄大宗掛號函件存根內容甚明。則附表編號二所示
    之舉發通知單部分，顯未合法送達於受處分人，堪以認定。
    依上開說明，原處分機關就附表編號二所示之違規行為部分
    逕予裁決，程序上即不適法。
四、就附表編號一、三、四、五、六所示之五件違規行為部分：
  (一)按汽車駕駛人，行車速度，超過規定之最高時速，或低於規
    定之最低時速，除有第四十三條第一項第二款情形外，處一
    千二百元以上二千四百元以下罰鍰；行車速度依標誌或標線
    之規定；汽車駕駛人，行經有燈光號誌管制之交岔路口闖紅
    燈者，處一千八百元以上五千四百元以下罰鍰；駕駛人駕駛
    汽車，應遵守道路交通標誌、標線、號誌之指示。道路交通
    管理處罰條例第四十條第一項第一項、第五十三條第一項及
    道路交通安全規則第九十條分別定有明文。又按汽車駕駛人
    之行為有其他違規行為經以科學儀器取得證據資料證明其行
    為違規之情形，當場不能或不宜攔截製單舉發者，得對「汽
    車所有人」逕行舉發處罰；第一項逕行舉發，應記明車輛牌
    照號碼、車型等可資辨明之資料，以「汽車所有人」為被通
    知人製單舉發。道路交通管理處罰條例第七條之二第一項第
    六款、第四項及違反道路交通管理事件統一裁罰標準表亦有
    明定。又按「違反道路交通管理事件，原則上固以處罰行為
    人即駕駛人為主，例外始處罰汽車所有人，惟有關逕行舉發
    違規之交通事件，處罰機關得逕行處罰汽車所有人等規定，
    係立法機關斟酌違規駕駛人之違法程度、裁罰時間經濟性、
    蒐證成本之考量（如採證過程中可能增加交通事故之風險或
    若皆需由執法人員攔下所需之人力、物力成本）及汽車所有
    人通常多為車輛之使用人，或知或可得而知係由何人使用，
    如對其科以適度之舉證責任應無不妥等因素，因而將反證之
    責任轉嫁予汽車所有人。該反證之責任，不僅應證明其非駕
    駛人，且除有非可歸責致無從得知實際駕駛人之情形外（例
    如：車輛失竊），更應提出足資辨識、通知應歸責人之資料
    ，方可免責，非謂僅證明受處分之汽車所有人非實際駕駛人
    （例如：出國、生病住院、在監執行、喪失駕駛能力），即
    可免受處罰」（參見臺灣高等法院臺中分院九十七年度交抗
    字第一六號裁定，亦同此旨）。
  (二)前開小客車為受處分人所有，為受處分人所不爭執，並有汽
    車車籍查詢表一紙附卷可按。又受處分人所有之前開小客車
    ，於附表所示之時間、地點，先後有附表（違規行為欄）所
    示之違規行為，有附表所示之舉發通知單、裁決書及採證照
    片十張附卷可稽。受處分人雖以前開情詞置辯。惟查：
  1.本件受處分人既認為受舉發之違規行為應歸責於他人，本應
    於舉發通知單應到案日期前，檢附相關證據及應歸責人相關
    證明文件，向處罰機關告知應歸責人究係何人，以利處罰機
    關另行通知應歸責人到案依法處理，然前揭五件違規並未見
    受處分人於違規通知單應到案日期前，有檢附任何相關證據
    及足資辨識、通知應歸責人之相關證明文件，而向處罰機關
    告知之情形，是原處分機關以其逾期未依規定辦理，仍依道
    路交通管理處罰條例各該違反條款規定處罰前開小客車之所
    有人即受處分人，即無違誤。
  2.又逕行舉發違規之交通事件，處罰機關得逕行處罰汽車所有
    人等規定，係立法機關斟酌違規駕駛人之違法程度、裁罰時
    間經濟性、蒐證成本之考量及汽車所有人通常多為車輛之使
    用人，或知或可得而知係由何人使用，如對其科以適度之舉
    證責任應無不妥等因素，因而將反證之責任轉嫁予汽車所有
    人。該反證之責任，不僅應證明其非駕駛人，且除有非可歸
    責致無從得知實際駕駛人之情形外，更應提出足資辨識、通
    知應歸責人之資料，方可免責，非謂僅證明受處分之汽車所
    有人非實際駕駛人，即可免受處罰，有如前述。則受處分人
    單純以其患有重病不會駕車或由他人使用前開小客車，非其
    違規等語置辯，而希冀免其處罰，即無理由。
  3.再者，受處分人係遲至九十六年八月三日始向警報案，且報
    案時之內容係前開小客車之汽車牌照兩面失竊，並非就前開
    小客之車輛本身失竊向警報案乙節，有南投縣政府警察局草
    屯分局九十六年九月七日投草警交字第○九六○○一五四三
    八號函併附交（會）辦單、員警工作紀錄簿各一紙及南投縣
    政府警察局車輛協尋電腦輸入單一紙附卷可憑，已難逕為有
    利受處分人之認定。再衡諸前開小客車之附表編號一、三、
    四、五、六之各項違規時間，均在前揭向警報案失竊牌照時
    間之前，違規期間復無其他因前開小客車失竊向警報案紀錄
    等情以觀，受處分人空言陳稱前開小客車於九十六年六月一
    日即發現失竊並向警報案等語，顯屬無據，自無從逕為有利
    受處分人之認定。
五、關於不依規定限期參加定期檢驗之違規行為（即前揭理由欄
    一、(二)）部分：
  (一)按汽車不依限期參加定期檢驗或臨時檢驗者，處汽車所有人
    九百元以上一千八百元以下罰鍰；逾期一個月以上者並吊扣
    其牌照，至檢驗合格後發還，逾期六個月以上者，註銷其牌
    照。道路交通管理處罰條例第十七條第一項定有明文。次按
    道路交通管理處罰條例規定之處罰，其為吊扣或吊銷車輛牌
    照者，不因處分後該車輛所有權移轉、質押、租賃他人或租
    賃關係終止而免於執行。亦為同條例第八十五條第二項所明
    定。
  (二)經查，前開小客車係屬受處分人所有，為受處分人所不爭執
    ，並有汽車車籍查詢表一紙附卷可按。又前開小客車應檢驗
    日期為九十六年五月二十五日，前開小客車不依規定限期參
    加定期檢驗，原舉發機關於九十六年七月十日以中監車字第
    六○六○二五一二八號對受處分人通知單逕行舉發，受處分
    人未於期限內到案，有前揭舉發通知單一件附卷可按，復為
    受處分人所不否認，堪認屬實。且參諸前揭違反汽車不依限
    期參加定期檢驗之規定者，旨在處罰汽車所有人，亦如前述
    ，受處分人就此部分之違規行為，應自負其責。是受處分人
    就此部分所為之異議，為無理由，應予駁回。
六、綜上所述，原處分機關就受處分人有附表編號一、三、四、
    五、六所示違規行為之裁罰，及就不依規定限期參加定期檢
    驗違規行為之裁罰，均屬有據。是受處分人就此部分所為之
    異議，為無理由，應予駁回。至於附表編號二所示違規行為
    之舉發通知單部分，並未合法送達於受處分人，原處分機關
    就此部分逕予裁決，程序上於法不合，已如前述。則受處分
    人就附表編號二違規行為部分之異議，為有理由，原處分就
    此部分所為之裁決應予撤銷，並發回由原處分機關重新送達
    後，再依法裁決。
據上論斷，應依道路交通管理處罰條例第八十七條第二項，道路
交通案件處理辦法第十九條、第二十條，裁定如主文。
中    華    民    國    97    年    7     月    31    日
                  交通法庭    法  官  何世全
以上正本證明與原本無異。
如不服本裁定，應於收受送達後5日內向本院提出抗告狀。（應
附繕本）
                              書記官  童洪芳美
中    華    民    國    97    年    7     月    31    日
附表：
┌─┬─────┬─────┬─────────┬───────┬─────┬───────┬─────┬───┐
│編│ 違規時間 │違規地點  │  違規行為        │  舉發通知單  │  裁決書  │裁處金額（新臺│法條依據  │備註  │
│號│          │          │                  │              │          │幣）          │          │      │
├─┼─────┼─────┼─────────┼───────┼─────┼───────┼─────┼───┤
│  │九十六年六│臺六十三甲│行車速限六十公里，│南投縣政府警察│交通部公路│              │道路交通管│本院卷│
│一│月十二日十│線○點三公│經測得前開小客車時│局投警交字第Ｊ│總局臺中區│一千八百元    │理處罰條例│二三、│
│  │五時十一分│里處      │速為八十六公里，超│六Ａ○三五二五│監理所中監│              │第四十條第│二四頁│
│  │許        │          │速二十六公里，超速│○號          │違字第裁六│              │一項      │      │
│  │          │          │二十公里以上、四十│              │○─Ｊ六Ａ│              │          │      │
│  │          │          │公里以下          │              │○三五二五│              │          │      │
│  │          │          │                  │              │○號      │              │          │      │
├─┼─────┼─────┼─────────┼───────┼─────┼───────┼─────┼───┤
│  │九十六年六│臺十二線八│行車速限七十公里，│臺中縣警察局中│交通部公路│一千六百元    │道路交通管│本院卷│
│  │月十六日十│公里又二百│經測得前開小客車時│縣警交相字第Ｈ│總局臺中區│              │理處罰條例│二八、│
│二│五時三十一│公尺里處  │速為八十二公里，超│Ａ六○七八二二│監理所中監│              │第四十條第│二九頁│
│  │分許      │          │速十二公里，超速未│七號          │違字第裁六│              │一項      │      │
│  │          │          │滿二十公里        │              │○─ＨＡ六│              │          │      │
│  │          │          │                  │              │○七八二二│              │          │      │
│  │          │          │                  │              │七號      │              │          │      │
├─┼─────┼─────┼─────────┼───────┼─────┼───────┼─────┼───┤
│  │九十六年七│臺六十三線│行車速限七十公里，│臺中縣警察局中│交通部公路│一千八百元    │道路交通管│本院卷│
│  │月十一日八│南下十一公│經測得前開小客車時│縣警交相字第Ｈ│總局臺中區│              │理處罰條例│三二、│
│三│時十二分許│里又五百公│速為九十公里，超速│Ａ六○八八五一│監理所中監│              │第四十條第│三三頁│
│  │          │尺處      │二十公里，超速二十│八號          │違字第裁六│              │一項      │      │
│  │          │          │公里以上，未滿四十│              │○─ＨＡ六│              │          │      │
│  │          │          │公里              │              │○八八五一│              │          │      │
│  │          │          │                  │              │八號      │              │          │      │
├─┼─────┼─────┼─────────┼───────┼─────┼───────┼─────┼───┤
│  │九十六年七│臺六十三甲│前開小客車行經有燈│南投縣政府警察│交通部公路│二千七百元    │道路交通管│本院卷│
│  │月十一日十│線新豐路二│光號誌管制之交岔路│局投警交字第Ｊ│總局臺中區│              │理處罰條例│十五、│
│四│時四十五分│六九巷處  │口闖紅燈          │0000000│監理所中監│              │第五十三條│十六頁│
│  │許        │          │                  │二號          │違字第裁六│              │第一項    │      │
│  │          │          │                  │              │○─Ｊ七○│              │          │      │
│  │          │          │                  │              │○○五二一│              │          │      │
│  │          │          │                  │              │二號      │              │          │      │
├─┼─────┼─────┼─────────┼───────┼─────┼───────┼─────┼───┤
│  │九十六年七│臺六十三甲│行車速限六十公里，│南投縣政府警察│交通部公路│一千八百元    │道路交通管│本院卷│
│  │月十一日十│線○點三公│經測得前開小客車時│局投警交字第Ｊ│總局臺中區│              │理處罰條例│十九、│
│五│時五十三分│里處      │速為九十四公里，超│0000000│監理所中監│              │第四十條第│二十頁│
│  │許        │          │速三十四公里，超速│○號          │違字第裁六│              │一項      │      │
│  │          │          │二十公里以上、四十│              │○─Ｊ七○│              │          │      │
│  │          │          │公里以下          │              │○○五○二│              │          │      │
│  │          │          │                  │              │二○號    │              │          │      │
├─┼─────┼─────┼─────────┼───────┼─────┼───────┼─────┼───┤
│  │九十六年七│臺中市國光│前開小客車行經有燈│臺中市警察局中│交通部公路│二千七百元    │道路交通管│本院卷│
│  │月十九日二│路、南門路│光號誌管制之交岔路│市警交字第Ｇ七│總局臺中區│              │理處罰條例│十、十│
│六│時九分許  │口處      │口闖紅燈          │○Ａ五○六二七│監理所中監│              │第五十三條│一頁  │
│  │          │          │                  │號            │違字第裁六│              │第一項    │      │
│  │          │          │                  │              │○─Ｇ七○│              │          │      │
│  │          │          │                  │              │Ａ五○六二│              │          │      │
│  │          │          │                  │              │七號      │              │          │      │
└─┴─────┴─────┴─────────┴───────┴─────┴───────┴─────┴───┘
臺灣臺中地方法院刑事裁定              97年度交聲字第64號
原處分機關  交通部公路總局臺中區監理所
受處分人    甲○    女  72歲（民國○○年○○月○○日生）
                    身分證統一編號：Ｚ000000000號
                    住台中縣大里市○○里○○路219巷50號
上列被告因聲明異議案件，經檢察官聲請__（）
，本院裁定如下：
    主    文
__
    理    由
依__裁定如主文。
中    華    民    國    97    年    8     月    6     日
                  刑事第九庭    法  官  何世全
上正本證明與原本無異。
如不服本裁定，應於送達後五日內，向本院提出抗告狀。
                                書記官  童洪芳美
中    華    民    國    97    年    8     月    6     日


司法院資訊處製作；財團法人民間司法改革基金會備份。
